【裁判字號】    89,上易,715
【裁判日期】    900515
【裁判案由】    返還消費借貸款
【裁判全文】
臺灣高等法院民事判決  八十九年度上易字第七一五號
      上  訴  人    乙○○
      被 上訴 人    甲○○
右當事人間返還消費借貸款事件，上訴人對於中華民國八十九年十月十五日臺灣板橋
地方法院八十九年度訴字第六六二號第一審判決提起上訴，本院判決如左：
    主    文
上訴駁回。
第二審訴訟費用由上訴人負擔。
    事實及理由
甲、程序方面：
一、按當事人得提出新攻擊或防禦方法，但因當事人故意或重大過失未於第一審程序
    提出者，第二審法院得駁回之，民事訴訟法第四百四十七條第一項第四款定有明
    文。
二、被上訴人主張：上訴人於二審始提出其損失及代墊款明細表一份與收據等，進而
    主張抵銷，關於此抵銷之新攻擊防禦方法，上訴人早有該證物卻故意不於第一審
    提出，應依上開規定駁回之等語。上訴人則辯稱：其經常往來台灣、大陸兩地經
    商，尤以在大陸居留之時間較長，且前開單據物証零星散落，時間久遠，蒐集齊
    全，實非易事，並非上訴故意或重大過失，而未於第一審提出等語。
三、經查上訴人所主張抵銷之款項計有：八十四年間之貸款本息、八十八年間之罰鍰
    、八十二至八十七年度之房屋稅及地價稅以及八十八年間之原法院八十七年家訴
    字第九十六號繼承登記事件民事確定判決之訴訟費共計三十餘萬元等。而上開款
    項之請求權均於被上訴人提起本件訴訟（八十九年四月七日）前早已存在，上訴
    人本可於原審程序中主張抵銷。再者，關於主張抵銷所須相關證物，上訴人於原
    審程序中已提出該繼承登記事件之判決書、判決確定證明書以及利息收據等證物
    （原審卷，三五至四二頁），至於繳交罰鍰或稅捐繳交情形，亦可聲請向有關機
    關函查或函調，衡情並無不易蒐集證物情事。上訴人遲至本院審理時始提出新攻
    擊防禦方法主張抵銷，應認其有故意或重大過失未於第一審程序提出之情形，依
    民事訴訟法第四百四十七條第一項第四款規定，其主張抵銷應予駁回。
乙、實體方面：
一、被上訴人起訴主張：上訴人係被上訴人之弟，訴外人即兩造之父許文全在世時，
    上訴人乘許文全中風行動不便之際，於八十一年十月三十日以許文全名義向訴外
    人台新銀行貸得（新台幣）八百五十萬元，並以許文全所有臺北縣永和市○○段
    九七二地號、應有部分一萬分之一百七十二之土地一筆，及同段五七四建號（門
    牌號碼臺北縣永和市○○路六六巷十四號六樓）之建物一幢（下稱上開房地）設
    定抵押以供擔保，上訴人將該貸款據為己用。許文全去世後分割遺產時，包括兩
    造在內之所有繼承人達成協議，由上訴人取得上開房地之所有權，並承受上開房
    地設定之前揭抵押權債務。詎上訴人卻未清償此部份債務，致台新銀行取得執行
    名義後，向被上訴人強制執行查封被上訴人之薪資，共計被扣五十五萬一千八百
    五十九元，被上訴人屢向上訴人催討無效。依遺產分割協議書之約定，台新銀行
    查扣被上訴人之薪資係被上訴人代上訴人清償，上訴人無法律上之原因受利益，
    被上訴人得依民法第一百七十九條及遺產分割協議書之約定請求上訴人給付。再
    者，被繼承人之遺產在未分割前，係屬全體繼承人公同共有，依遺產分割協議書
    之約定，被繼承人對台新銀行之貸款債務應由上訴人負清償之責，台新銀行查扣
    被上訴人之薪資在此範圍內，係屬由被上訴人清償致上訴人免其責任。此外，兩
    造同係許文全之繼承人，繼承人就此連帶債權債務關係中係屬內部關係，被上訴
    人亦得依民法第二百八十一條第一項規定請求上訴人償還等語。並聲明駁回上訴
    人之上訴。
二、上訴人辯稱：兩造之父許文全生前所有上開房地向訴外人台新銀行貸款一節，係
    許文全親自辦理，貸得之款項則作為其醫藥費及生活費之用，上訴人絕無據為己
    用情事。且許文全亡故後，兩造及其他全體繼承人就遺產業於八十四年三月十日
    簽訂遺產分割協議書，被上訴人應按照遺產分割協議書附表二之比例協同上訴人
    及其他繼承人即兩造姐妹許治、許妙、許美芳三人辦理分別共有之登記，惟迭經
    催告，被上訴人均置之不理，上訴人遂提起繼承登記之訴訟，並經判決勝訴並確
    定在案。上訴人於許文全亡故後，自八十四年二月二十七日至八十四年十二月二
    十七日止，每月均按時繳交貸款之本息，後因被上訴人不依分割協議之約定與其
    他繼承人辦理繼承登記，上訴人始未再繳納。再者，抵押權人台新銀行係依據繼
    承之法律關係，依法查扣被上訴人之薪資，並非不當得利，且與上訴人無涉。此
    外，被上訴人未履行遺產分割協議書，因而延誤遺產申報，造成上訴人受有損失
    ，被上訴人亦無權向上訴人請求等語。並聲明廢棄原判決，駁回被上訴人於原審
    之訴及假執行之聲請。
三、經查被上訴人主張：兩造之父許文全於八十四年二月九日去世，分割遺產時，包
    括兩造在內之所有繼承人達成協議，由上訴人取得上開房地之所有權，並承受上
    開房地設定之前揭抵押權債務。因上訴人未清償此部份債務，致台新銀行取得執
    行名義後，向被上訴人強制執行查封被上訴人之薪資，共計被銀行扣押並收取五
    十五萬一千八百五十九元等事實，業據其提出土地及建物登記簿謄本、遺產分割
    協議書、台新銀行開立之明細表、戶籍謄本、臺北地院八十六年十二月十一日北
    院瑞八十六民執寅字第一八一五二號執行命令等為證（原審卷，六至十一頁、二
    一至二七頁），並經原法院向臺北地院調取該院八十六年度執字第一八一五二號
    執行事件全卷，上訴人對上開證物及卷證之真正均不爭執，應認被上訴人之主張
    為真實。
四、被上訴人主張：其被銀行收取之五十五萬一千八百五十九元依法可向被上訴人請
    求給付等語。上訴人則辯稱：上訴人之薪資遭台新銀行執行係基於其與許文全之
    繼承關係，上訴人不必負擔此債務，縱使被上訴人依繼承及連帶債務之法律關係
    請求，因許文全之全體繼承人為五人，被上訴人僅得對上訴人請求五分之一之數
    額等語。惟查：
    (一)按繼承人有數人時，在分割遺產前，各繼承人對於遺產全部為公同共有；繼承
      人對於被繼承人之債務，負連帶責任；繼承人相互間對於被繼承人之債務，除
      另有約定外，按其應繼分比例負擔之；連帶債務人相互間，除法律另有規定或
      契約另有訂定外，應平均分擔義務；連帶債務人中之一人，因清償、代物清償
      、提存、抵銷或混同，致他債務人同免責任者，得向他債務人請求償還各自分
      擔之部分，並自免責時起之利息，民法第一千一百五十一條、第一千一百五十
      三條、第二百八十條本文、第二百八十一條第一項分別定有明文。
    (二)上開遺產分割協議書係繼承人就被繼承人許文全所遺留之遺產合計土地十筆及
      建物一筆達成協議，繼承人關於上開房地於該協議書約定：「另臺北縣永和市
      ○○段九七二地號，地目：建，面積二千五百九十二平方公尺，權利範圍一萬
      分之一百七十二，歸屬繼承人乙○○取得持分一萬分之一百七十二，其演伸之
      義務亦歸屬之。」「另建號五七四號，臺北縣永和市○○路六六巷十四號六樓
      及公設，歸屬繼承人乙○○，取得持分全部，其演伸之義務亦歸屬之。」因此
      ，許文全之全體繼承人既已於遺產分割協議書上約定上開房地之權利義務由上
      訴人一人負擔，應認此係繼承人相互間對於被繼承人之債務之特別約定，故系
      爭房地所生之繼承債權債務，應依協議書之上開約定，而不能按其應繼分比例
      負擔之。
    (三)依被上訴人所提系爭房地之土地及建物登記簿謄本，上開房地已於八十八年八
      月三十一日，以「判決繼承」為登記原因，依上開約定移轉所有權登記予上訴
      人名下。而許文全因上開房地積欠台新銀行抵押債務，台新銀行取得執行名義
      後，以被上訴人係許文全之繼承人，向被上訴人強制執行查封並收取被上訴人
      之薪資共五十五萬一千八百五十九元，此部分債務依上開協議書之約定應全部
      由上訴人負擔。上訴人辯稱：上訴人不必負擔此債務，縱使被上訴人依繼承及
      連帶債務之法律關係請求，因許文全之全體繼承人為五人，被上訴人僅得對上
      訴人請求五分之一數額云云，並無可採。
    (四)上訴人雖又辯稱：被上訴人未履行遺產分割協議書，因而延誤遺產申報，造成
      上訴人受有損失，是被上訴人亦無權向上訴人請求等語。惟縱使被上訴人有延
      誤遺產申報情事，上訴人雖可依法請求因延誤申報所造成之損害，但不能做為
      不負擔上開抵押借款債務之理由，故上訴人此項抗辯亦無可採。
    (五)綜上所述，被上訴人主張：其被銀行收取之五十五萬一千八百五十九元依法可
      向被上訴人請求給付等語，應可採信。
五、從而被上訴人依據遺產分割協議書之約定及民法第二百八十一條第一項之規定，
    向上訴人請求給付五十五萬一千八百五十九元及自原法院八十九年度板調字第二
    號調解聲請狀送達上訴人之翌日即八十九年一月八日起至清償日止按年息百分之
    五計算之利息，為有理由，應予准許。是則原審判命上訴人如數給付，並為假執
    行之宣告，於法並無不合。上訴意旨指摘原判決不當，求予廢棄改判，為無理由
    ，應予駁回。
六、本件事證已臻明確，兩造其餘主張與舉證，並無一一論述之必要，併此敘明。
丙、結論：本件上訴為無理由，依民事訴訟法第四百四十九條第一項、第七十八條，
    判決如主文。
中      華      民      國    九十      年      五      月      十五    日
                                民事第十二庭
                                    審判長法  官  林  丁  寶
                                          法  官  林  恩  山
                                          法  官  高  鳳  仙
右正本係照原本作成。
不得上訴。
中      華      民      國    九十      年      五      月      十六    日
                                          書記官  黃  慶  霽


司法院資訊處製作；財團法人民間司法改革基金會備份。
